ACORDAO-COMPLETO-2575839

ACÓRDÃO 327/2023 ATA 7/2023 - PLENÁRIO

VISTA, relatada e discutida representação sobre possíveis irregularidades no Pregão Presencial 87/2022, para registro de preços, realizado pelo Município de São Vicente/SP com o objetivo de adquirir gêneros alimentícios da merenda escolar,
ACORDAM os ministros do Tribunal de Contas da União, reunidos em sessão do Plenário, ante as razões expostas pelo Relator e com fundamento nos arts. 169, inciso III, 234, 235, 237, inciso VII e parágrafo único, e 250, inciso II, do Regimento Interno c/c os arts. 113, § 1º, da Lei 8.666/1993 e 103, § 1º, da Resolução/TCU 259/2014 e também nos arts. 2º, inciso II, e 9º da Resolução-TCU 315/2020, em:
9.1. conhecer da presente representação;
9.2. indeferir o pedido de concessão de medida cautelar formulado pela representante, tendo em vista a inexistência dos pressupostos para sua adoção; 
9.3. considerar, no mérito, a representação procedente;
9.4. dar ciência ao Município de São Vicente/SP sobre as seguintes ocorrências, a fim de que sejam tomadas medidas com vistas a evitar sua repetição em futuros certames, sob pena de responsabilização:
9.4.1. uso reiterado da modalidade de pregão presencial para aquisição de gêneros alimentícios com recursos do Programa Nacional de Alimentação Escolar - Pnae (Pregões Presenciais 50, 51, 106, 198, 199, 210 e 216/21, 1, 2 e 87/2022) , sem justificativa que comprove inviabilidade técnica ou desvantagem para a Administração ao utilizar a forma eletrônica, em afronta às disposições dos arts. 1º, §§ 3º e 4º, do Decreto 10.024/2019 c/c os arts. 24, inciso II, e 27 da Resolução-FNDE 6/2020;
9.4.2. especificamente quanto ao Pregão Presencial 87/2022:
9.4.2.1. ausência de indicação no edital dos endereços dos locais de entrega das mercadorias e da periodicidade aproximada da distribuição, prejudicando o cálculo dos custos pelos licitantes, com violação aos arts. 40, inciso XVI, e 55, inciso IV, da Lei 8.666/1993 e ao art. 3º, inciso XI, alínea "a", do Decreto 10.024/2019; 
9.4.2.2. falta de justificação quanto à real necessidade e vantajosidade de se agrupar itens anteriormente licitados separadamente, com possível prejuízo à competitividade no certame e à obtenção de proposta mais vantajosa para a Administração, contrariando as disposições dos arts. 15, inciso IV, e 23, § 1º, da Lei 8.666/1993, bem como a Súmula-TCU 247;
9.4.2.3. inclusão de especificações excessivas, irrelevantes ou desnecessárias de produtos licitados, a exemplo do item "arroz", em desacordo com o disposto no art. 3º, inciso XI, alínea "a", item 1, do Decreto 10.024/2019. 
9.5. enviar cópia desta deliberação à representante e ao Município de São Vicente/SP; 
9.6. arquivar os autos.

Representação, com pedido de cautelar, a respeito de possíveis irregularidades ocorridas em pregão para registro de preços realizado a fim de adquirir gêneros alimentícios para compor a merenda escolar de escolas da rede municipal. Análise após realização de oitiva prévia e diligência.

Município de São Vicente/SP.

3. Representante: Merenda Mais de São José Alimentos Ltda. (CNPJ 28.367.239/0001-13).

13.1. Ministros presentes: Vital do Rêgo (na Presidência), Benjamin Zymler, Jorge Oliveira e Antonio Anastasia.
13.2. Ministros-Substitutos convocados: Augusto Sherman Cavalcanti (Relator), Marcos Bemquerer Costa e Weder de Oliveira.

AUGUSTO SHERMAN

Adoto como relatório a instrução elaborada na Secretaria de Controle Externo da Educação, da Cultura e do Desporto (SecexEducação) , atual Unidade de Auditoria Especializada em Educação, Cultura, Esporte e Direitos Humanos (AudEducação) , que contou com a anuência dos dirigentes daquela unidade (peças 50-52) :
"INTRODUÇÃO 
Cuidam os autos de representação com pedido de concessão de medida cautelar apresentada pela empresa Merenda Mais de São José Alimentos Ltda., CNPJ 28.367.239/0001-13,  em desfavor do Município de São Vicente/SP, a respeito de possíveis irregularidades ocorridas na formatação do Pregão Presencial 87/22, Processo Administrativo 21.838/22, para Registro de Preços, com critério de julgamento menor  preço por lote, realizado no referido município, em 23/8/2022, com o objetivo de adquirir gêneros alimentícios para atender a merenda escolar das escolas da rede municipal, com recursos estaduais e federais, pelo prazo de doze meses.
HISTÓRICO
A representação apresentada pela empresa Merenda Mais de São José Alimentos Ltda. foi assinada dia 18/8/2022, tendo sido instruída por esta unidade técnica e despachada pelo Exmo. Ministro-Relator Bruno Dantas, dia 23/8/2022 (peças 10 e 12) .  
 O despacho do relator foi de acordo com a proposta da unidade técnica no sentido de conhecer da representação, reconhecer a existência do periculum in mora e do fumus bonis iuris, mas entender que em razão do periculum in mora reverso, caracterizado por possível prejuízo ao fornecimento da alimentação escolar no município, seria prudente determinar a oitiva prévia do município, acrescida de diligência, alertando que o TCU poderia vir a conceder medida cautelar para suspensão do Pregão Eletrônico 87/22 ou ainda determinar a anulação dos atos decorrentes do certame, respondendo os respectivos agentes pelas sanções legais previstas na Lei 8.443/1992.
Cabe destacar que no mesmo dia em que o despacho do relator foi expedido, foi realizada a sessão pública do pregão em comento, dia 23/8/2022 (peça 39) . 
Foram expedidos os Ofícios 45284/2022-TCU/Seproc e 45283/2022-TCU/Seproc ao Procurador Geral do Município, contendo a oitiva e a diligência (peças 13 e 15) . O representante da empresa Merenda Mais foi notificado por meio do Ofício 53278/2022-TCU/Seproc (peça 44) . 
Devido ao pedido de prorrogação de prazo feito pelo município (peça 20) , foram concedidos mais dez dias para a resposta, a contar do término do prazo incialmente concedido, dia 8/9/2022, findando-se em 19/9/2022 (peça 22) .  
Encaminhados os documentos no prazo acordado, passa-se à análise dos fatos relatados na inicial em confronto com a manifestação e os documentos entregues pelo Município. 
EXAME TÉCNICO
Dos fatos
Consoante a petição inicial (peças 1) , as supostas irregularidades cometidas pela Prefeitura Municipal de São Vicente/SP na formulação do edital do Pregão Presencial 87/22 estão sintetizadas a seguir (peça 4) :
	a) a previsão da realização de pregão na forma presencial, ao invés do pregão na forma eletrônica, que é obrigatório para a aquisição de bens e a contratação de serviços comuns pelos entes federativos, com a utilização de recursos da União decorrentes de transferências voluntárias, tais como os convênios e contratos de repasse, conforme previsto no art. 1º, §3º, do Decreto 10.024/19 (peça 1, p. 4) ;
	b) a ausência de informações quanto ao local ou locais de entrega dos produtos a serem adquiridos, o que causa inviabilidade na composição de custos desses produtos (peça 1, p. 5-6) ;
	c) a aglutinação indevida de itens subdivisíveis em lotes e de itens 'exclusivos' ou não habituais com itens corriqueiros no mesmo lote. Isto é, a junção em um mesmo lote, como no Lote 01, de itens de consumo expressivo (arroz, feijão, leite em pó, por exemplo) , com itens de reduzido consumo (chocolate em pó, fubá, chá mate, por exemplo) ; assim como no Lote 02 em que está prevista a compra de 70 toneladas de molho de tomate e 15 toneladas de manteiga, itens que não guardam nenhuma correlação logística ou comercial, pois um exige depósito simples, outro refrigeração; e no Lote 04, em que se misturam massas alimentícias convencionais, encontradas na prateleira de qualquer mercado, com massas com cereais e vegetais (macarrão com cereais e macarrão com vegetais) , que possuem composição muito específica, o que reduz o universo de possíveis competidores para os itens, de tal maneira que somente distribuidoras de alimentos específicas, que possuam toda a universalidade de itens do lote possam participar do certame (peça 1, p. 6) ;   
	d) a descrição extremamente específica e não habitual dos itens a serem adquiridos (- lote 01, item 02 - arroz longo fino, agulhinha, exige informações nutricionais que não permitem sequer a variação natural do próprio alimento, como por exemplo 0,1 mg de tocoferol a cada 50 g; - lote 04, item 03, macarrão com cereais, exige presença de farelo de trigo, soja tostada, aveia em flocos, centeio em flocos, linhaça, cevada, girassol, gergelim) - (peça 4, p 7-8) ; e
	e) a aglutinação na cota reservada (destinada a micro e pequenas empresas) , pois os lotes que estavam mais bem divididos na cota principal (ampla concorrência) foram subsumidos em apenas dois lotes (Lote 07 e 08) , de maneira que a vasta maioria dos licitantes microempreendedores participantes se depararão com o entrave de não encontrar fornecedor do macarrão de cereais ou vegetais, por exemplo (peça 1, p. 8-9) .   
Dos pedidos
A representante requereu, em resumo, a concessão de cautelar para a suspensão do procedimento licitatório até que as seguintes readequações fossem realizadas: a conversão do certame à modalidade eletrônica prescrita pelo ordenamento jurídico; a republicação do edital com a indicação dos locais de entrega; a divisão das aquisições em tantas parcelas quanto possíveis, sem a indevida aglutinação e restrição de competitividade por meio desta; e a retificação das descrições dos alimentos, para que se enquadrem em padrões habituais de mercado, medida que evitará o direcionamento e a restrição à competitividade da licitação (peça 1, p. 10-11) .
Resposta do Município à oitiva e à diligência
Em breves considerações, o Procurador do Município de São Vicente/SP requer que a representação 'seja julgada improcedente, relevando à esfera de recomendação as eventuais falhas apontadas'. Encaminha documento assinado pela Secretária de Educação, Sra. Nívea Costa Marsili, contendo a manifestação à oitiva prévia. E cita os documentos entregues em razão da diligência, contendo cópia de atas de registro de preços vigentes, justificativa para não ter sido adotado o pregão eletrônico e atos administrativos adotados após a instauração do presente processo (peça 23) .     
A Secretária de Educação do Município (Seduc) informou que não recebeu qualquer pedido de esclarecimento ou impugnação administrativa ao edital (peça 24, p. 2) . Nesse sentido, conclui que a representante poderia ter acionado a primeira linha de defesa (a exemplo do período para apresentação de esclarecimentos ou impugnação a edital lançado, ou mesmo de recurso administrativo) , posteriormente a segunda linha de defesa, para somente então acionar a terceira linha de defesa, integrada pelo órgão central de controle interno da Administração e pelo tribunal de contas, conforme art. 169 da Lei 14.133/2021. 
Para corroborar o entendimento, traz recente julgado deste Tribunal, o Acórdão 1405/2022-TCU-Plenário:
'1.6.3. Reforçar a informação ao representante, já comunicada mediante o Acórdão 572/2022-TCU-Plenário, que, considerando o princípio da eficiência insculpido no art. 37 da Constituição Federal e as disposições previstas no art. 169 da Lei 14.133/2021, deve o interessado acionar inicialmente a primeira e a segunda linhas de defesa, no âmbito do próprio órgão/entidade, antes do ingresso junto à terceira linha de defesa, constituída pelo órgão central de controle interno e tribunais de contas, evitando, por exemplo, a apresentação de pedidos de esclarecimentos ou impugnação a edital lançado, ou mesmo de recurso administrativo concomitantemente com o ingresso de representações junto a esta Corte de Contas, sob pena de poder acarretar duplos esforços de apuração desnecessariamente, em desfavor do interesse público, alertando que isso pode configurar litigância de má-fé e ensejar a aplicação da multa prevista nos arts. 80 e 81 do Código de Processo Civil, tendo em vista a aplicação subsidiária, no Tribunal, das disposições advindas das normas processuais em vigor, art. 15 do CPC e art. 298 do Regimento Interno' (grifo da instrução)  
Sobre o uso do pregão na modalidade presencial ao invés do eletrônico, o gestor alega que os estados, municípios e o DF não se submetem ao Decreto Federal 10.024/2019, que define como obrigatória a modalidade eletrônica:
' (...) a regra do Decreto Federal nº 10.024/2019, que estabelece a obrigatoriedade do uso do pregão eletrônico para as transferências voluntárias, apenas pode ser entendida como constitucional (interpretação conforme à Constituição) , enquanto comando para os agentes públicos federais submetidos a esta hierarquia. Desse pressuposto decorre que as regras hierárquicas do Decreto Federal não submetem estados, municípios e o DF, nem os demais Poderes da República.'
Para exemplificar o argumento, traz o Acórdão 3274/2011-TCU-Plenário, que analisou dispositivo do Decreto 5.450/2005  (revogado) e entendeu não haver amparo legal para determinar ao Poder Judiciário a obrigatoriedade do uso do pregão na forma eletrônica. 
Sobre a ausência de informações no edital quanto ao (s) local (is) de entrega dos produtos a serem adquiridos, a Seduc reafirmou que não recebeu qualquer pedido de esclarecimento ou impugnação ao edital e que as informações com os endereços das escolas poderiam ser encontradas na página oficial da prefeitura: 
'A Prefeitura não recebeu qualquer pedido de questionamento ou impugnação quanto ao Pregão, assim a empresa tenta distorcer o que está devidamente descrito no Edital, ademais as informações acerca dos endereços das unidades escolares podem ser encontradas na página eletrônica da Prefeitura.'
Sobre a suposta aglutinação indevida de itens subdivisíveis em um mesmo lote, a Seduc traz entendimentos do TCE/SP de que a divisão de produtos por lotes em licitações é totalmente possível quando evidenciada a correlação entre os itens que os compõem, preservando-se a ampla participação de interessados.
Conclui que a contratação realizada através de lotes pretendida pelo município observará a economia aos cofres públicos, vez que o agrupamento de itens correlatos resultará em menores preço.
Em relação à alegação de que a descrição dos produtos do lote 01, item 02 e lote 04, item 03, teria sido extremamente específica e não habitual, a Seduc alega que optou pela descrição de produtos cuja qualidade é comprovada pelo mercado consumidor, sendo que para todas as especificações, existiria, pelo menos, três marcas disponíveis no mercado. Segundo o gestor, cabe à administração descrever o item para que não haja dúvidas quanto a qualidade do produto (peça 24, p. 12) . 
Adicionalmente, após afirmar que a Prefeitura de São Vicente possui o poder discricionário de escolher quais produtos adquirir para a merenda escolar, contextualiza a situação com a pandemia do Covid-19 e conclui, no tópico sobre 'princípios da eficiência e economicidade', que a proposta mais vantajosa não corresponde necessariamente à de menor preço, pois 'muito além do preço existe a qualidade exigida' (peça 24, p. 17) . 
Após contato telefônico, foi encaminhado e-mail com a relação das escolas abrangidas pela licitação e as atas de registro de preços decorrentes do Pregão Presencial 87/22 (peça 39 e 48, p. 23-32, 39-47 e 54-62) :
	Ata
	Dt_Início
	Dt_ Término
	Fornecedor
	Vlr_Total

	68/2022
	11/10/2022
	11/10/2023
	W&C Alimentos Eireli (10.362.443/0001-86) 
	R$ 10.031.723,00

	69/2022
	11/10/2022
	11/10/2023
	Da Amora Poesia Textil Eireli (37.510.354/0001-96) 
	R$ 792.000,00

	70/2022
	11/10/2022
	11/10/2023
	Prince Med Distribuidora de Produtos Hospitalares Ltda (35.848.045/0001-03) 
	R$ 472.048,00

De acordo com consulta feita à página da transparência do município, o pregão foi adjudicado e homologado dia 5/10/22: 
Por fim, atendendo à diligência realizada, foram encaminhadas cópias de outras atas de registro de preços vigentes para compra de alimentação escolar.  
Nossa Análise
Sobre a justificativa encaminhada para o uso do pregão na modalidade presencial, não assiste razão ao município quanto à afirmação de que 'a regra do Decreto Federal nº 10.024/2019, que estabelece a obrigatoriedade do uso do pregão eletrônico para as transferências voluntárias, apenas pode ser entendida como constitucional (interpretação conforme à Constituição) , enquanto comando para os agentes públicos federais submetidos a esta hierarquia' (peça 24, p. 7) . 
O Decreto 10.024/2019 estabelece a obrigatoriedade do uso do pregão eletrônico para as aquisições de bens e a contratação de serviços comuns pelos Entes Federativos, com a utilização de recursos da União decorrentes de transferências voluntárias, como é o caso do Pnae (art. 1º, § 3º) :
'§ 3º  Para a aquisição de bens e a contratação de serviços comuns pelos entes federativos, com a utilização de recursos da União decorrentes de transferências voluntárias, tais como convênios e contratos de repasse, a utilização da modalidade de pregão, na forma eletrônica, ou da dispensa eletrônica será obrigatória, exceto nos casos em que a lei ou a regulamentação específica que dispuser sobre a modalidade de transferência discipline de forma diversa  as contratações com os recursos do repasse.'
Conforme o normativo, a obrigatoriedade da forma eletrônica é excepcionalizada apenas se a lei ou regulamentação específica dispuser de forma diversa.
Por sua vez, a Resolução CD/FNDE 6/2020, que dispõe sobre o atendimento da alimentação escolar no âmbito do Pnae, reforça o mandamento do decreto ao definir que a aquisição dos gêneros alimentícios com recursos do programa deverá ocorrer por: 'Licitação, obrigatoriamente na modalidade de pregão, na forma eletrônica, nos termos da Lei 10.520/2002 e, subsidiariamente, da Lei 8.666/1993' (art. 24, II) . E da mesma forma, excepcionaliza a regra caso haja justificativa em sistema do FNDE.
Adicionalmente, o Acórdão 3274/2011-TCU-Plenário, utilizado pelo município na defesa trata, na realidade, de discussão sobre o alcance do art. 4º do Decreto 5.450/2005  (revogado) , que continha o seguinte dispositivo: 'Art. 4º Nas licitações para aquisição de bens e serviços comuns será obrigatória a modalidade pregão, sendo preferencial a utilização da sua forma eletrônica.'.
O Exmo. Min. Relator Valmir Campelo entendeu que não seria razoável determinar à entidade de outro poder da União, no caso do Poder Judiciário, a obrigatoriedade do uso da modalidade do pregão, seja na forma presencial ou eletrônica, para aquisições de bens e serviços comuns, pois os ditames do decreto alcançavam apenas o Poder Executivo Federal. 
Ou seja, o acórdão utilizado pela defesa tratou do alcance do dispositivo entre os poderes da União e não em relação aos entes subnacionais. Além disso, contém entendimento sobre dispositivo atualmente revogado.     
Conclui-se, portanto, que a modalidade eletrônica deve ser a regra, pois amplia a concorrência, além de simplificar e tornar a licitação mais ágil e transparente. Além disso, o gestor deve observar que inviabilidade não se confunde com inconveniência. Não é admitida a opção discricionária entre o pregão eletrônico e o presencial, quando é viável sua realização da forma eletrônica. 
No caso concreto, além do Pregão Presencial 87/22, constatou-se que o Município de São Vicente utilizou a modalidade presencial para diversos outros pregões destinados à compra de gêneros alimentícios, com recursos do Pnae: Pregão Presencial 210/21, Presencial 50/21, Presencial 51/21, Presencial 106/21, Presencial 199/21, Presencial 198/21, Presencial 216/21, Eletrônico 1/22, Presencial 2/22.
O art. 14, II e III, do Decreto 10.024/2019, estabelece que no planejamento do pregão deve ocorrer a aprovação do estudo técnico preliminar e do termo de referência pela autoridade competente ou por quem ela delegar. Como também a elaboração do edital, que estabelecerá os critérios de julgamento, de aceitação das propostas e o modo de disputa.
Regra geral, a responsabilidade pela elaboração do edital, contendo o termo de referência, e a sua regularidade jurídica é da autoridade competente do órgão licitante. No caso concreto, quem assinou o edital, contendo o termo de referência, foi a chefe do Departamento de Compras e Licitações, Sra. Marta Aparecida de Souza Florindo, conforme peça 4, p. 27. 
A subscrição do termo de referência configura ato de controle e supervisão do edital e dos documentos que o integram; configura sua aprovação e autoriza a contratação nos moldes referendados, não significando mera formalidade. Ao contrário, a subscrição caracteriza ato de controle prévio sobre os atos então adotados no procedimento licitatório (Acórdão 3881/2017-TCU-Primeira Câmara, Rel. Bruno Dantas) .
Portanto, a falta de diligência na defesa dos interesses da entidade caracteriza infração aos deveres de diligência e supervisão do administrador.
Logo, com o intuito de reorientar a atuação administrativa do jurisdicionado e evitar a repetição de irregularidade, cabe dar ciência ao Município de São Vicente/SP, à Secretaria de Educação e ao Departamento de Compras e Licitações do Município, na pessoa da Sra. Marta Aparecida de Souza Florindo, CPF XXX.599.458-XX, que foi identificado o uso reiterado da modalidade de pregão presencial para a aquisição de gêneros alimentícios com recursos do Pnae (Pregões Presenciais 87/22, 210/21, 50/21, 51/21, 106/21, 199/21, 198/21, 216/21,  1/22 e 2/22) , sem justificativa plausível que comprove a inviabilidade técnica ou a desvantagem para a administração do uso do pregão na forma eletrônica, em afronta ao art. 1º, § 3º e § 4º do Decreto 10.024/2019 c/c art. 24, II e parágrafo único da Resolução FNDE 6/2020.
Sobre a alegação de ausência de informações quanto ao (s) local (is) e periodicidade das entregas dos produtos a serem adquiridos, o que, segundo o representante, inviabilizou o cálculo dos custos e a oferta de preços no pregão (peça 1, p. 5-6) , apesar de constar cláusula no edital definindo que a Diretoria de Alimentação Escolar da Prefeitura definirá o cronograma e locais de entrega (cláusula 19.3, peça 4, p.22) , tais informações não foram disponibilizadas expressamente nos anexos do edital.    
Cabe ponderar que os endereços das escolas da rede municipal de educação estão todos reunidos na página da secretaria (https://www.saovicente.sp.gov.br/equipamentos-de-educacao, consulta dia 14/11/2022) . Entretanto, faltam os endereços das escolas estaduais, também abrangidas pelo edital (cláusula 19.3) . 
De acordo com e-mail encaminhado pelo Setor de Compras da Seduc, a relação das escolas constava no processo quando foi enviado o primeiro Termo de Referência. Porém, houve a necessidade de alterar o termo e, após esse momento, quando foi elaborado o Edital, a relação das escolas não foi juntada ao documento. Alega que houve um equívoco no momento da elaboração do Edital, feito pelo Departamento de Compras e Licitações (peça 48) . 
Conforme a legislação, o edital deve prever as condições de recebimento do objeto da licitação e o contrato deve conter cláusula sobre os prazos de início de etapas de execução, de conclusão e de entrega da mercadoria (art. 40, XVI e 55, IV da Lei 8.666/1993) .  
Nesse sentido, considerando que a informação é essencial para que os licitantes calculem os custos que integrarão o valor das propostas, propõe-se recomendar à Secretaria de Educação e ao Departamento de Compras e Licitações do Município de São Vicente/SP que nos próximos editais publicados para a aquisição de gêneros alimentícios da merenda escolar sejam incluídos os endereços dos locais de entrega das mercadorias e a periodicidade aproximada da distribuição, com vistas a viabilizar o cálculo dos custos na fase de oferta de preços pelos licitantes, conforme orientam os arts. 40, XVI e 55, IV da Lei 8.666/1993.   
Sobre a alegação de aglutinação de gêneros alimentícios em um mesmo lote, ao comparar o Pregão Presencial 87/22 com pregões anteriores, como por exemplo os Pregões Presenciais 181/18, 145/20 e Pregão 1/20 (peça 47) , constata-se que, efetivamente, houve o agrupamento de itens que outrora foram licitados separadamente. 
Em que pese a afirmação da Secretária de Educação estar correta, que a divisão de produtos por lotes em licitações é possível quando evidenciada a correlação entre os itens, não foi observada na prática.  
O item arroz, que no passado havia sido licitado separadamente por meio dos Pregões Presenciais 181/18 e 145/20 (peça 47) , foi incluído no Lote 1 junto com outros quinze gêneros alimentícios, como, por exemplo, vinagre de vinho branco. Da mesma forma, itens anteriormente licitados separadamente, como atum ralado e sardinha (Pregão 1/2020, peça 47) , foram agrupados no Lote 2 juntamente com manteiga, por exemplo.   
Em termos gerais, a aglutinação de itens em um mesmo lote, quando feita de forma inadequada, direciona a licitação para licitantes com atuação genérica, em prejuízo aos licitantes com atuação especializada em apenas um item que compõe o conjunto licitado, restringindo a competitividade e a diversidade de propostas. Conforme o edital, o Lote 1 compreendeu 43% do total licitado, sendo R$ 5.165.819,00 de um total de R$ 12.030.075,00 previstos no pregão. 
O Aviso de adjudicação e homologação do Pregão 87/22 (peça 48, p. 20) demonstra que a empresa W & C Alimentos Eireli arrematou os lotes 1, 2, 3, 4 e 7, no valor total de R$ 10.031.723,00, concentrando quase a totalidade dos itens constantes do pregão em comento.
De acordo com o art. 15, IV da Lei de Licitações e Contratos, as compras, sempre que possível, devem ser 'subdivididas em tantas parcelas quantas necessárias para aproveitar as peculiaridades do mercado, visando economicidade'. Além disso, as compras devem ser 'divididas em tantas parcelas quantas se comprovarem técnica e economicamente viáveis, procedendo-se à licitação com vistas ao melhor aproveitamento dos recursos disponíveis no mercado e à ampliação da competitividade sem perda da economia de escala' (art. 23, § 1o, Lei 8.666/1993) . 
 O assunto é pacificado por este Tribunal de Contas da União por meio da Súmula 247:
'SÚMULA TCU 247: É obrigatória a admissão da adjudicação por item e não por preço global, nos editais das licitações para a contratação de obras, serviços, compras e alienações, cujo objeto seja divisível, desde que não haja prejuízo para o conjunto ou complexo ou perda de economia de escala, tendo em vista o objetivo de propiciar a ampla participação de licitantes que, embora não dispondo de capacidade para a execução, fornecimento ou aquisição da totalidade do objeto, possam fazê-lo com relação a itens ou unidades autônomas, devendo as exigências de habilitação adequar-se a essa divisibilidade.'
Cabe ponderar, entretanto, que exigir a adoção da licitação por itens isolados para o universo de gêneros alimentícios abrangidos na merenda escolar, exigiria elevado número de procedimentos para seleção e de contratos, onerando a administração pública sob o ponto de vista do emprego de recursos humanos e da dificuldade de controle, o que poderia trazer indesejáveis riscos à administração pública, mostrando-se adequado, pois, o agrupamento desses itens em lotes, com elementos de mesma característica' (Acórdão 5301/2013-TCU-Segunda Câmara, relator Ministro-Substituto André Luís de Carvalho) . 
Diante disso, propõe-se recomendar à Secretaria de Educação e ao Departamento de Compras e Licitações do Município de São Vicente/SP que, nas futuras licitações, caso opte pela licitação em lotes, realize análise mais detida quanto à real necessidade e conveniência de se agrupar itens, de modo a evitar a reunião em mesmo lote de produtos que poderiam ser licitados isoladamente ou compondo lote distinto, com vistas a possibilitar maior competitividade no certame e obtenção de proposta mais vantajosa para a administração, fazendo constar nos autos o estudo e a justificativa que demonstrem a vantajosidade desse modo de contratação, conforme preceitua o art. 15, inciso IV, da Lei 8.666/1993, bem como com a Súmula TCU 247.
Adicionalmente, conforme alegado na inicial, a especificação do item 'arroz longo fino, agulhinha', constante do Lote 1, difere sobremaneira das descrições anteriormente definidas nos Pregões Presenciais 181/18 e 145/20, para o mesmo produto. Além disso, a especificação exige que a porção de 50g contenha exatamente 0,10mg de Tocoferol, o que, segundo a inicial, não atenderia aos parâmetros naturais do produto, que pode variar de 0 à 3 microgramas por grama:  
Pregão Presencial 181/18
Arroz agulhinha tipo 1 longo e fino
'arroz agulhinha tipo 1 longo e fino grãos inteiros com teor de umidade máxima de 15%; isento de sujidades e materiais estranhos; validade mínima de 05 meses a contar da data da entrega; pacote de 01 kg.' 
Pregão Presencial 145/20
Arroz agulhinha tipo 1
'longo e fino grãos inteiros com teor de umidade máxima de 15%; isento de sujidades e materiais estranhos; validade mínima de 05 meses a contar da data da entrega - embalagem primária: polietileno, transparente com 5 kilos. - embalagem secundária: fardos de polietileno atóxico, transparente, incolor e resistente com 6 unidades de 5kg instruções no rótulo da embalagem primária: data de fabricação do lote e data de validade; nome e origem do produto, dados do fabricante; peso líquido. o produto deverá ser entregue com no mínimo oito meses da data de empacotamento.'
Pregão Presencial 87/22
Arroz longo fino, agulhinha
'produto obtido de grãos longos finos sadios de arroz, grãos inteiros; 100% grãos nobres, premium, com teor de umidade máxima de 14% que foram submetidos ao beneficiamento; subgrupo polido; agulhinha; tipo i, longo e fino, (mínimo de 90% - noventa por cento do peso dos grãos inteiros) . O produto deve ser da safra corrente e deverá ser isento de sujidades e materiais estranhos ao produto. Procedência nacional, deverá conter informação nutricional na porção de 50g: valor energético 174kcal, carboidratos 39g, proteínas 3,8g, gorduras totais 0g, gorduras saturadas 0g, gorduras trans 0g, fibra ferro 0,30mg, potássio 48.72, fosforo 48mg, magnésio 17mg, manganês 0,5mg, selênio 0,90mg, zinco 0,55mg. niacina 0,91mg, ácido pantatênico 0,39mg, piridoxina 0.08mg e tocoferol 0,10mg. O produto deverá ser acondicionado em embalagem atóxica, resistente e hermeticamente fechada com peso líquido de 5kg. Especificação: descrição completa: produto obtido de grãos longos finos sadios de arroz, grãos inteiros; 100% grãos nobres, premium, com teor de umidade máxima de 14% que foram submetidos ao beneficiamento; subgrupo polido; agulhinha; tipo i, longo e fino, (mínimo de 90% - noventa por cento do peso dos grãos inteiros) . O produto deve ser da safra corrente e deverá ser isento de sujidades e materiais estranhos ao produto. Procedência nacional, deverá conter informação nutricional na porção de 50g: valor energético 174kcal, carboidratos 39g, proteínas 3,8g, gorduras totais 0g, gorduras saturadas 0g, gorduras trans 0g, fibra ferro 0,30mg, potássio 48.72, fosforo 48mg, magnésio 17mg, manganês 0,5mg, selênio 0,90mg, zinco 0,55mg. niacina 0,91mg, ácido pantatênico 0,39mg, piridoxina 0.08mg e tocoferol 0,10mg. O produto deverá ser acondicionado em embalagem atóxica, resistente e hermeticamente fechada com peso líquido de 5kg a embalagem primária do produto deverá ser saco plástico atóxico, incolor, transparente, termo-soldado, resistente, com capacidade para 5 (cinco) quilos. Para o peso líquido do produto, serão observados os critérios de tolerância constantes na portaria do Inmetro n° 74, de 25/05/95. A embalagem secundária do produto deverá ser fardo plástico atóxico, incolor, termo-soldado ou lacrado com fita adesiva plastificada, resistente, que suporte a manipulação, o transporte e o armazenamento, sem perder sua integridade, com capacidade para 6 (seis) embalagens primárias, totalizando peso líquido de 30 (trinta) quilos. Será considerada imprópria e será recusada a embalagem defeituosa ou inadequada que exponha o produto à contaminação e/ou deterioração, ou que não permita o perfeito armazenamento do mesmo. Rotulagem de acordo com as legislações vigentes. A embalagem deverá conter externamente os dados de identificação e procedência, número do lote, data da embalagem, data da validade, condições de armazenamento, quantidade do produto.'
Por conseguinte, em razão de a especificação do item arroz ter sido por demais pormenorizada, entende-se oportuno, com fundamento no inciso II do art. 9º da Resolução-TCU 315/2020 e à luz do disposto no art. 3º, inc. XI, do Decreto 10.024/2019, cientificar a Secretaria de Educação e ao Departamento de Compras e Licitações do Município de São Vicente/SP acerca da necessidade de evitar especificações excessivas, irrelevantes ou desnecessárias dos objetos licitados e utilizar parâmetros mínimos e máximos para os valores nutricionais do objeto, quando possível. 
Em que pese as irregularidades supramencionadas, a anulação do pregão pode vir a causar prejuízos aos alunos das redes municipal e estadual, abrangidos pela licitação. O periculum in mora reverso, caracterizado pelo risco de desabastecimento de gêneros alimentícios básicos da merenda escolar, já havia sido reconhecido por meio do Despacho do Exmo. Ministro Relator Bruno Dantas, que entendeu prudente não suspender o pregão à época (peça 12) . 
Com o decorrer do tempo, o dano ao município e aos alunos da rede escolar, caso anulado o pregão, tende a aumentar frente ao possível dano que se pretende evitar. Nesse sentido, decorrido três meses desde o citado despacho, naturalmente o cenário se agravou, pois atas antes vincendas, agora se encontram vencidas, conforme tabela abaixo, elaborada de acordo com a resposta à diligência:
     
	Pregão
	Ata de registro de preços
	Empresa 
	itens
	Validade

	Presencial 50/21
	83/21
	Gabee Foods Comércio de Alimentos Eireli Epp
	fubá de milho; farinha de mandioca crua; e fermento em pó químico,
	10/10/2022

	Presencial 51/21
	87/21
	Home Brand Indústria de Alimentos Eireli
	Biscoito cream cracker, biscoito doce rosquinha sabor coco, biscoito doce rosquinha sabor chocolate
	05/11/2022

	Presencial 106/21
	88/21
	LGM Comércio e Repr. de Produtos Alimentícios em geral Eireli Epp
	atum ralado 
	09/11/2022

	Presencial 106/21
	89/21
	Dz7 Comercial Eireli
	sardinha em conserva
	09/11/2022

	Presencial 199/21
	103/21
	Superfood Alimentos Ltda. Epp
	óleo de soja
	23/12/2022

	Presencial 198/21
	01/22
	Leforth Alimentos Ltda.
	pão forma integral, pão bisnaguinha tradicional e pão tipo hot dog
	11/01/2023

	Presencial 198/21
	02/22
	Da Amora Poesia Têxtil Eireli
	pão forma integral, pão bisnaguinha tradicional e pão tipo hot dog
	11/01/2023

	Presencial 210/21
	18/22
	Colosso Comércio de Produtos Alimentícios Ltda.
	maça fuji, laranja lima, manga palmer, tangerina ponkan, mamão papaia, abacaxi pérola, melancia graúda e acerola
	03/03/2023

	Presencial 210/21
	19/22
	Minimercado e Adegapit Stop Eireli
	banana prata, maça fuji, abacate fortuna, pera nacional
	03/03/2023

	Presencial 216/21
	29/22
	Minimercado e Adega Pitstop Eireli
	abobrinha italiana, batata doce, batata inglesa, beterraba, cebola graúda nacional, cenoura, chuchu, mandioca, mandioquinha, pepino comum, pimentão verde e tomate salada 
	03/05/2023

	Presencial 216/21
	30/22
	Colosso Comércio de Produtos Alimentícios
	alho tipo 5/6 
	03/05/2023

	Eletrônico 1/22
	35/22
	Colosso Comércio de Produtos Alimentícios
	achocolatado em pó, manteiga
	27/05/2023

	Eletrônico 1/22
	36/22
	R. Santos Comércio de Prod. Alimentícios em Geral Eireli Epp
	amido de milho, farinha de trigo, vinagre de vinho branco
	27/05/2023

	Presencial 2/22
	37/22
	Da Amora Poesia Textil Eireli
	ovo de galinha branco extra grande
	27/05/2023

Em que pese alguns gêneros alimentícios presentes no Pregão 87/22 estarem contidos em atas que vigorarão até meados de 2023, inexiste ata de registro de preços vigente para diversos alimentos da merenda escolar, alguns deles básicos: arroz, açúcar refinado, aveia em flocos médios, feijão branco, feijão preto tipo i, feijão carioca, sal refinado iodado, molho de tomate, biscoitos, macarrão ave maria e parafuso, leite em pó integral e fórmulas infantis lácteas.
Adicionalmente, o município deu continuidade aos atos da licitação, assinando a Ata de Registro de Preços 68/22, com a empresa W&C Alimentos Eireli, no valor de R$ 10.031.723,00. A Ata 69/22, com a empresa Amora Poesia Têxtil, no valor de R$ 792.000,00. E a Ata 70/22, com a empresa Prince Med Distribuidora de Produtos Hospitalares Ltda., no valor de R$ 472.048,00 (peça 48, p. 23, 39 e 54) . E segundo informações extraídas do portal da transparência do município, houve empenho de R$ 615.625,7, liquidação de R$ 68.974,92 e pagamento de R$ 827,70 à empresa W&C Alimentos Eireli.
Diante disso, em que pese procedente a representação, entende-se suficiente dar ciência ao município sobre as irregularidades constatadas, a fim de evitar sua repetição e reorientar a atuação administrativa, além de recomendar a adoção de medidas administrativas, com vistas a contribuir para o aperfeiçoamento da gestão do Pnae, sem a necessidade de monitoramento das deliberações, nos termos do §2º do art. 17 da Resolução-TCU 315/2020.
CONCLUSÃO
O processo tratou de representação com pedido de concessão de medida cautelar apresentada pela empresa Merenda Mais de São José Alimentos Ltda., em desfavor do Município de São Vicente/SP, a respeito de possíveis irregularidades ocorridas na formatação do Pregão Presencial 87/22.	
Inicialmente, apesar de reconhecido o periculum in mora e o fumus bonis iuris, entendeu-se que estava presente o periculum in mora reverso, caracterizado por possível prejuízo ao fornecimento da alimentação escolar no município caso fosse suspenso o pregão. Em razão disso, foi determinada a oitiva prévia do município, acrescida de diligência.
Nessa oportunidade, foram analisados os documentos encaminhados em razão da diligência e a resposta à oitiva quanto ao uso do pregão na modalidade presencial, a ausência de informações no edital sobre os endereços das escolas a serem atendidas pela licitação, a aglutinação de itens divisíveis em lotes e a regularidade quanto à especificação de alguns itens do pregão. 
Em relação à primeira questão, propôs-se dar ciência ao Município de São Vicente/SP, à Secretaria de Educação e ao Departamento de Compras e Licitações do Município que foi identificado o uso reiterado da modalidade de pregão presencial, sem justificativa plausível que comprove a inviabilidade técnica ou a desvantagem para a administração do uso do pregão na forma eletrônica.
Sobre os endereços das escolas a serem atendidas na licitação, o município informou que estão publicadas na página da prefeitura e que não recebeu nenhum questionamento ou impugnação ao pregão. Quanto a este ponto, foi proposta recomendação para que, nos próximos editais publicados para a aquisição de gêneros alimentícios da merenda escolar, sejam incluídos os endereços dos locais de entrega das mercadorias e a periodicidade aproximada da distribuição.
Quanto à licitação em lotes, foi recomendado à Seduc e ao Departamento de Compras e Licitações do Município de São Vicente/SP que, nas futuras licitações, caso opte pela licitação em lotes, realize análise mais detida quanto à real necessidade e conveniência de se agrupar itens, de modo a evitar a reunião em mesmo lote de produtos que poderiam ser licitados isoladamente ou compondo lote distinto, com vistas a possibilitar maior competitividade no certame e obtenção de proposta mais vantajosa para a administração.
Por fim, propôs-se cientificar os responsáveis sobre a necessidade de evitar especificações excessivas, irrelevantes ou desnecessárias dos objetos licitados. 
Considerando que diversos itens da merenda escolar, alguns relacionados à itens básicos da alimentação, estão sem atas de registro de preços vigentes, e considerando que outras atas vencerão em meados de 2023, entendeu-se suficiente dar ciência ao município sobre as irregularidades constatadas, a fim de evitar sua repetição e reorientar a atuação administrativa, além de recomendar a adoção de medidas administrativas, com vistas a contribuir para o aperfeiçoamento da gestão do Pnae. 
PROPOSTA DE ENCAMINHAMENTO
Ante todo o exposto, submetem-se os autos à consideração superior, propondo:
66.1. conhecer da presente representação, satisfeitos os requisitos de admissibilidade previstos nos arts. 235 e 237, inciso VII, do Regimento Interno deste Tribunal, c/c o art. 113, §1º da Lei 8.666/1993 e art. 103, § 1º da Resolução - TCU 259/2014, para, no mérito, considerá-la procedente;
66.2.  indeferir o requerimento de medida cautelar formulado pela empresa Merenda Mais de São José Alimentos Ltda., CNPJ 28.367.239/0001-13, tendo em vista a existência do periculum in mora reverso, caracterizado pelo risco de interrupção do fornecimento de itens básicos da merenda escolar, caso anulados os atos decorrentes do Pregão 87/22. 
66.3. dar ciência ao Município de São Vicente/SP, à Secretaria de Educação e ao Departamento de Compras e Licitações do Município, na pessoa da Sra. Marta Aparecida de Souza Florindo, CPF XXX.599.458-XX, que:
a) foi identificado o uso reiterado da modalidade de pregão presencial para a aquisição de gêneros alimentícios com recursos do Pnae (Pregões Presenciais 87/22, 210/21, 50/21, 51/21, 106/21, 199/21, 198/21, 216/21, 1/22 e 2/22) , sem justificativa plausível que comprove a inviabilidade técnica ou a desvantagem para a administração do uso do pregão na forma eletrônica, em afronta ao art. 1º, § 3º e § 4º do Decreto 10.024/2019 c/c art. 24, II e parágrafo único da Resolução FNDE 6/2020; e
b) se abstenha de incluir nos termos de referência especificações excessivas, irrelevantes ou desnecessárias quanto aos objetos licitados, e utilize, quando possível, parâmetros mínimos e máximos para os valores nutricionais do alimento, com fundamento no inciso II do art. 9º da Resolução-TCU 315/2020 e à luz do disposto no art. 3º, inc. XI, do Decreto 10.024/2019; a exemplo da especificação do item arroz, demais pormenorizada no Pregão Presencial 87/22. 
66.4. recomendar à Secretaria de Educação e ao Departamento de Compras e Licitações do Município de São Vicente/SP, com fundamento no art. 250, inciso III, do Regimento Interno do TCU c/c o art. 11 da Resolução TCU 315/2020, que:
nos próximos editais publicados para a aquisição de gêneros alimentícios da merenda escolar sejam incluídos os endereços dos locais de entrega das mercadorias e a periodicidade aproximada da distribuição, com vistas a viabilizar o cálculo dos custos na fase de oferta de preços pelos licitantes, conforme orientam os arts. 40, XVI e 55, IV da Lei 8.666/1993;
nas futuras licitações, caso opte pela licitação em lotes, realize análise mais detida quanto à real necessidade e conveniência de se agrupar itens, de modo a evitar a reunião em mesmo lote de produtos que poderiam ser licitados isoladamente ou compondo lote distinto, com vistas a possibilitar maior competitividade no certame e obtenção de proposta mais vantajosa para a administração, fazendo constar nos autos o estudo e a justificativa que demonstrem a vantajosidade desse modo de contratação, conforme preceitua o art. 15, inciso IV, da Lei 8.666/1993, bem como com a Súmula TCU 247.
66.5.  encaminhar cópia da presente instrução à Prefeitura de São Vicente/SP; 
66.6. dar ciência do acórdão que vier a ser proferido ao representante e à Prefeitura de São Vicente/SP, destacando que o relatório e o voto que fundamentam a deliberação ora encaminhada podem ser acessados por meio do endereço eletrônico www.tcu.gov.br/acordaos e que, caso tenham interesse, o Tribunal pode encaminhar-lhes cópia desses documentos sem quaisquer custos para V. Sa.; e
66.7. arquivar o presente processo, com fundamento no art. 169, inciso III, do Regimento Interno do Tribunal."
	É o relatório.

Andrey Werner Gosch (OAB/PR 93.125), representando Merenda Mais de São José Alimentos Ltda.; Duílio Rosano Júnior (OAB/SP 272.858), representando o Município de São Vicente/SP.

Não atuou.

REPRESENTAÇÃO. LICITAÇÃO PARA AQUISIÇÃO DE MERENDA ESCOLAR. INDÍCIOS DE IRREGULARIDADES. UTILIZAÇÃO DE PREGÃO NA FORMA PRESENCIAL. AUSÊNCIA DE INFORMAÇÕES SOBRE LOCAIS PARA ENTREGA DOS PRODUTOS. AGLUTINAÇÃO DE ITENS SEM JUSTIFICATIVA FUNDAMENTADA. ESPECIFICAÇÕES EXCESSIVAS DAS CARACTERÍSTICAS DOS ALIMENTOS. POSSÍVEL RESTRIÇÃO À COMPETITIVIDADE DO CERTAME. OITIVA PRÉVIA. DILIGÊNCIA. PRESENÇA DO PERIGO DA DEMORA REVERSO. INSUFICIÊNCIA DOS ESCLARECIMENTOS PARA ELIDIR AS OCORRÊNCIAS APONTADAS. INDEFERIMENTO DA CAUTELAR. CONHECIMENTO E PROCEDÊNCIA DA REPRESENTAÇÃO. CIÊNCIA.

REPRESENTAÇÃO (REPR)

Unidade de Auditoria Especializada em Educação, Cultura, Esporte e Direitos Humanos (AudEducação).

Registro, inicialmente, que atuo neste processo em observância ao disposto na Portaria-TCU nº 121, de 27 de julho de 2022.	
2.	Trata-se de representação apresentada pela empresa Merenda Mais de São José Alimentos Ltda. a respeito de possíveis irregularidades no Pregão Presencial 87/2022, para registro de preços, realizado pelo Município de São Vicente/SP com o objetivo de adquirir gêneros alimentícios com vistas a compor a merenda escolar de escolas públicas com recursos estaduais e federais.
3.	O valor estimado da contratação foi de R$ 12.030.075,00, sendo firmadas, em outubro/2022, três atas de registro de preço, no valor total de R$ 11.295.771,00. 
4.	A representante alegou, em suma, a existência das seguintes ocorrências:
a) previsão de realização de pregão na forma presencial, ao invés de eletrônica, em desacordo com as disposições do art. 1º, § 3º, do Decreto 10.024/2019;
b) ausência no edital de informações quanto ao local ou locais de entrega dos produtos a serem adquiridos, inviabilizado a composição de custos;
c) aglutinação de itens de natureza diversa em um mesmo lote ou de modo a prejudicar a participação de licitantes, em especial microempreendedores; e
d) descrição muito específica e não habitual de itens.
5.	Por meio do despacho à peça 12, o então relator, Ministro Bruno Dantas, entendeu presente o perigo da demora reverso na concessão da medida cautelar, por possível prejuízo ao fornecimento da alimentação escolar, e determinou a oitiva prévia do Município de São Vicente/SP para que se manifestasse sobre os pressupostos da medida e os indícios de irregularidade apontados na representação, além de fornecer esclarecimentos e documentos referentes ao certame.
6.	Depois do exame das respostas, a então Secretaria de Controle Externo da Educação, da Cultura e do Desporto (SecexEducação) , atual Unidade de Auditoria Especializada em Educação, Cultura, Esporte e Direitos Humanos (AudEducação) , propôs, em essência:
	a) conhecer da representação e considerá-la procedente;
	b) indeferir o requerimento de medida cautelar;
	c) dar ciência à unidade jurisdicionada sobre algumas falhas identificadas e recomendar-lhe a adoção de procedimentos legais em futuras licitações a fim de corrigir outras fragilidades.
7.	Preliminarmente, cabe ratificar o conhecimento da representação, uma vez atendidos os requisitos de admissibilidade dos arts. 234, 235 e 237, inciso VII e parágrafo único, do Regimento Interno c/c o art. 103, §1º, da Lei 8.666/1993 e o art. 103, § 1º, da Resolução-TCU 259/2014.
8.	Quanto ao mérito, adoto os fundamentos da instrução como razões de decidir, sem prejuízo de algumas considerações adicionais.
9.	De fato, verifico que os esclarecimentos e a documentação juntada aos autos pelo Município de São Vicente/SP não são hábeis para descaracterizar os indícios de irregularidade.
10.	Quanto à questão indicada no item 4, alínea "a", acima, a unidade instrutora bem demostrou que a legislação vigente obriga a realização de pregão na forma eletrônica para aquisição de gêneros alimentícios com recursos do Programa Nacional de Alimentação Escolar (Pnae) , salvo, apenas, se houver justificativa apropriada em sistema do Fundo Nacional de Desenvolvimento da Educação (FNDE) .
11.	Entretanto, o referido município, ao defender que a forma eletrônica do pregão seria facultativa (peça 24, p. 4-7) , não apresentou justificativa que fundamentasse o descumprimento da regra geral.
12.	Relativamente à ausência de informações sobre os locais de entrega dos produtos (item 4, alínea "b", deste voto) , o órgão reconheceu a existência de equívoco na não juntada no processo, no momento da elaboração da versão final do edital, da relação de escolas que deveriam receber os alimentos (peça 48, p. 1) . 
13.	Houve, portanto, descumprimento das disposições dos arts. 40, inciso XVI, e 55, inciso IV, da Lei 8.666/1993, bem como do art. 3º, inciso XI, alínea "a", do Decreto 10.024/2019, pois tais informações seriam essenciais para que os licitantes calculassem adequadamente os custos previstos para entrega dos alimentos.
14.	A falha somente não alcança maior prejuízo à participação de licitantes porque constava na minuta da ata de registro de preços, anexa ao edital (subitem 4.3 - peça 4, p. 70) , disposição prevendo que a entrega deveria ser feita conforme programação elaborada pela Diretoria de Alimentação Escolar do Município de São Vicente/SP (semanal, quinzenal ou mensalmente) - que conteria os produtos com as suas respectivas quantidades e locais a serem entregues diretamente nas escolas municipais e estaduais -, e os interessados poderiam ter solicitado essas informações.   
15.	Já no que diz respeito aos lotes que compuseram o certame (item 4, alínea "c", deste voto) , conforme evidenciou a unidade técnica, houve agrupamento de itens que anteriormente foram licitados de forma separada pelo órgão (Pregões Presenciais 181/2018, 001 e 145/2020 - peça 47) .
16.	A fim de ilustrar a situação, cabe ressaltar que o Lote 01 do Pregão Presencial 87/2022 (estimado em R$ 5.165.819,00) compreendeu cerca de 43% do total licitado (R$ 12.030.075,00) e incluiu itens que foram objeto das Atas de Registro de Preços 83, 87, 88, 89 e 103/2021 e 35 e 36/2022 (item 54 da instrução reproduzida no relatório) , além de outros alimentos.
17.	Embora o Município de São Vicente/SP tenha alegado genericamente que a divisão dos lotes observaria a correlação dos itens, preservaria a ampla participação de licitantes e traria economia aos cofres públicos (peça 24, p. 8-12) , não trouxe estudo detalhado capaz de evidenciar a vantajosidade da opção adotada.
18.	Também deixou de apresentar justificativas específicas para ocorrências apontadas pela representante, a exemplo do questionamento quanto à junção no Lote 02 da compra de 70 toneladas de molho de tomate e 15 toneladas de manteiga, itens que não guardariam correlação logística ou comercial, por exigirem depósitos simples e refrigerados, respectivamente. 
19.	Ademais, nota-se que as sete atas mencionadas no item 15 deste voto foram firmadas com sete fornecedores distintos, ao passo que o certame em tela resultou em três atas, sendo que apenas uma empresa arrematou cinco lotes, no valor total de R$ 10.031.723,00, concentrando o fornecimento, como mostrado pela então SecexEducação, da quase totalidade dos itens constantes do pregão.
20.	Decerto, o modo pelo qual foram formados os lotes pode ter prejudicado a ampla competitividade do certame e afetado, notadamente, a participação de micro e pequenas empresas, haja vista que somente houve, num primeiro momento, a classificação de uma licitante nos Lotes 07 e 08, destinados especificamente a essas empresas (peça 39, p. 3-6) .  
21.	Não se olvida de que se espera economia de dinheiros públicos em decorrência da gestão de menos contratos, mas, considerando os procedimentos anteriores feitos pelo órgão, seria imprescindível que o município em comento evidenciasse, por exemplo, que essa economia compensaria o potencial aumento de preços derivado da redução do número de licitantes aptos a fornecer os itens licitados conjuntamente.
22.	Nos termos da Súmula-TCU 247, é obrigatório o parcelamento do objeto se este possuir natureza divisível, em tantas parcelas quantas se comprovarem técnica e economicamente viáveis, visando ao melhor aproveitamento dos recursos disponíveis no mercado e à ampliação da competitividade (art. 23, §1º, da Lei 8.666/1993) .
23.	Além disso, ao analisar o ponto relativo à descrição dos produtos (item 4, alínea "d", deste voto) , constata-se que os estudos técnicos preliminares ao pregão necessitariam contemplar justificativa para o maior detalhamento das características dos alimentos no certame em vértice.
24.	Certamente, a simples leitura do edital dessa licitação deixa transparecer a excessiva especificação das características de alguns itens, como exposto, por exemplo, no item 51 da instrução - de onde se destaca o elevado detalhamento das informações nutricionais requeridas no arroz longo fino, tipo agulhinha (reprodução parcial a seguir) -, sem que tenha sido fornecida pelo órgão prova da alegada existência de, pelo menos, três marcas no mercado que atenderiam as especificações de todos os produtos (peça 23, p. 12) : 
" (...) deverá conter informação nutricional na porção de 50g: valor energético 174kcal, carboidratos 39g, proteínas 3,8g, gorduras totais 0g, gorduras saturadas 0g, gorduras trans 0g, fibra ferro 0,30mg, potássio 48.72, fósforo 48mg, magnésio 17mg, manganês 0,5mg, selênio 0,90mg, zinco 0,55mg, niacina 0,91mg, ácido pantotênico 0,39mg, piridoxina 0.08mg e tocoferol 0,10mg (...) "
25.	Efetivamente, esse conjunto de falhas permite inferir ter ocorrido restrição à competitividade do certame, principalmente ao se considerar que, no máximo, seis empresas participaram da disputa dos lotes, sem contar os Lotes 07 e 08, em que, como dito, apenas uma empresa foi classificada, a qual, apesar de ter apresentado os menores preços nesses lotes e nos de números 01, 02, 03 e 04, não forneceu amostra dos produtos no prazo estipulado e foi afastada da disputa  (peças 39-40) , levando os preços registrados a ficarem próximos dos estimados (diferença de menos de 5%) , segundo mostra a tabela abaixo:
	Ata
	Fornecedor
	Lotes
	Valores Estimados (R$) 
	Valores Contratados (R$) 

	68/2022
	W&C Alimentos Eireli
	01, 02, 03, 04 e 07
	10.542.619,00
	10.031.723,00

	69/2022
	Da Amora Poesia Textil Eireli
	05
	792.200,00
	792.000,00

	70/2022
	Prince Med Distribuidora de Produtos Hospitalares Ltda. 
	06
	476.835,00
	472.048,00

	Total
	11.811.654,00
	11.295.771,00

26.	Diante desse cenário, concluo pela procedência da representação, uma vez que o conjunto de impropriedades identificadas pode ter afetado a competitividade do certame e a seleção das propostas mais vantajosas para a Administração.
27.	Contudo, abstenho-me de propor a este colegiado a adoção de medidas mais contundentes a respeito do certame, como concessão de medida cautelar para suspender a execução dos ajustes firmados e determinação para anular a licitação, em face de possíveis prejuízos ao fornecimento de merenda escolar aos alunos da rede pública, já que alimentos básicos que a compõem estão inseridos em atas de registro de preços vencidas ou prestes a vencer.
28.	No mais, tendo em vista o papel educativo deste Tribunal, tenho por adequado cientificar o órgão sobre as irregularidades constatadas, a fim de que sejam tomadas providências para induzir a prevenção de futuras situações análogas (arts. 2º, inciso II, e 9º, Resolução-TCU 315/2020) .
29.	Nesse sentido, e tendo em conta que as ocorrências mencionadas no item 4, alíneas "b" e "c", supra, representam contrariedade aos ditames legais, devem ser elas também objeto de ciência ao ente municipal, em detrimento das recomendações propostas pela unidade técnica, porquanto a observância da lei não se encontra na esfera da discricionariedade, mas, sim, constitui obrigação do gestor. 
30.	Registro que, não obstante a Resolução-TCU 315/2020 prever a participação construtiva das deliberações deste Tribunal (art. 14) , o desfecho ora adotado dispensa dar nova oportunidade de manifestação ao Município de São Vicente/SP, especialmente considerando que o órgão já havia sido alertado sobre as possibilidades de haver decisão de mérito no sentido de desconstituir ato ou procedimento irregulares e de se prosseguir na apreciação da matéria mesmo diante da ausência de manifestação do órgão (subitem 15.3.1 do despacho à peça 12 e item 3 do ofício à peça 15) .
	Ante o exposto, ao acolher as proposições da então SecexEducação, exceto quanto ao indicado no item 29 desta peça, VOTO por que este colegiado aprove a minuta de acórdão que submeto à sua consideração.  
TCU, Sala das Sessões, em 1º de março de 2023.
AUGUSTO SHERMAN CAVALCANTI 
Relator